臺灣士林地方法院民事判決　八十七年度重訴字第四一○號
　　原　　　告　　陳瑞和
　　訴訟代理人　　丙○○○
　　被　　　告　　甲○○○
　　　　　　　　　戊○○
　　　　　　　　　丁○○
　　被　　　告　　己○○
右當事人間清償借款事件，本院判決如左：
    主      文
原告之訴及假執行之聲請均駁回。
訴訟費用由原告負擔。
    事      實
甲、原告方面
  一、聲明：
    (一)被告甲○○○、戊○○、丁○○、乙○○、己○○應各給付原告貳佰玖拾壹萬
      陸仟陸佰陸拾柒元正及自八十四年五月五日起至清償日止按年息百分之五計算
      之利息。
    (二)訴訟費用由被告負擔。
    (三)原告願供擔保請准宣告假執行。
  二、陳述：
    (一)查被告甲○○○、戊○○、丁○○、乙○○、己○○和原告陳瑞和之先父陳金
      朝先生於民國（以下同）七十七年十二月七日及七十九年五月二十五日邀同被
      告乙○○為連帶保証人，向台灣中小企業銀行股份有限公司（下簡稱台灣企銀
      ）借款新台幣（下同）壹仟貳佰萬元及捌佰萬元。前開債務因故自八十三年四
      月十五日起未能按期繳納，致遭台灣企銀訴請返還借款，並依法聲請強制執行
      ，就原告所有設於台灣省合作金庫東三重支庫帳戶內存款在一千七百五十萬元
      範圍內予以扣押而受償完畢。按上開帳戶內存款固係出售台北縣三重市○○○
      街一○○之五號、一○○之六號房地之餘款，惟該房地係原告所有，並非先父
      信託登記於原告名下，被告己○○謂系爭存款為先父陳金朝所信託之財產，其
      所依憑者無非為該存摺置放叔父陳清水處，並舉被告乙○○刑事庭証言為証。
      然查：
    1.系爭存摺內之款項均屬原告所有，故印章、存摺自始即由原告保管，被告己○○稱由叔父保管，與事實顯不相符。
    2.被告乙○○刑事庭所証述之八筆土地與台北縣三重市○○○街一○○之五號
        、一○○之六號房地無涉，何能引之為上開房地係先父信託之証明？
      是被告己○○之主張不僅無稽，且歷鈞院二年餘之審理，亦迄未舉証以實其說
      ，其之陳詞顯非可採。故而先父本件債務確因原告之清償致告消滅，應值肯認
      。
    (二)次查「繼承人對於被繼承人之債務，負連帶責任。繼承人相互間對於被繼承人
      之債務，除另有約定外，按其應繼分比例負擔之。」、「連帶債務人中之一人
      ，因清償或其他行為，致他債務人同免責任者，得向他債務人請求償還其各自
      分擔之部分，並自免責時起之利息。」民法第一千一百五十三條、第二百八十
      一條第一項載有明文，則本件被告既因原告前開清償行為而同免責任，原告自
      得依上開法文按應繼分比例訴請被告各給付原告二百九十一萬六千六百六十七
      元。今被告己○○無非係以先父遺產尚未分割執為駁回原告請求依據，然查：
      遺產縱未分割，惟各個繼承人對於遺產所屬之各個權利、義務仍有其潛在的物
      權應有部分，繼承人相互間，其權利之享受與義務之分擔，應以應繼分之比例
      為計算標準是被告既應分擔此一債務，當不以遺產有無分割而生差異。退萬步
      言，縱認被告上開抗辯足採，惟原告既向台灣企銀清償先父本筆債務，依民法
      第二百八十一條第二項規定：「前開情形，求償權人於求償範圍內，承受債權
      人之權利。」，原告亦得本於代位權之行使向被告為此請求。
    (三)被告己○○八十九年一月十一日主張其於華南商業銀行股份有限公司大稻埕分
      行帳戶內之存款十二萬零三百一十七元及其任職金剛鐵工廠股份有限公司每月
      應領薪資三分之一，亦遭台灣企銀查扣以清償先父債務。惟：
      1.華南商業銀行股份有限公司於收悉執行命令後，業已依強制執行法第一百一
        十九條第一項規定聲明異議，並與台灣企銀涉訟於法院。
      2.執行命令雖載扣押被告己○○之薪資，並交由台灣企銀收取，但此僅為扣押
        命令，不足為台灣企銀曾收取薪資之証明。
      在台灣企銀究竟有無因此二執行命令受償債權及受償之金額究為若干不明下，
      被告己○○陳稱其代償父債二百三十四萬三千五百八十四元正亦屬無據。從而
      ，被告己○○所為抵銷主張亦無值取。
    (四)末查，依原告提呈台灣企銀催字第一○二六號函，台灣企銀係於八十四年五月
      四日受償，故本件請求之利息由八十四年五月五日起算併此敘明。
  三、證據：提出臺灣臺北地方法院八十四年度重訴字第一一九號民事判決節本、臺
      灣板橋地方法院執行命令、財政部臺灣省北區國稅局函、通話明細、信封、戶
      籍謄本、遺產稅繳款書、臺灣中小企業銀行建國分行函、損益表、臺灣板橋地
      方法院八十四年度促字第五一一八號支付命令、八十四年度促字第一三三八一
      號支付命令、臺灣省北區國稅局三重稽徵所函、遺產稅核定通知書、臺灣高等
      法院八十五年度重上字四五二號民事判決節本等件影本為證。
乙、被告甲○○○、戊○○、丁○○方面
  一、聲明：
    (一)如主文第一項所示。
    (二)如受不利益之判決請准供擔保免為假執行。
  二、陳述：
    (一)本件原告起訴主張，伊代償兩造先父陳金朝生前對訴外人台灣中小企業銀行所
      負債務一千七百五十萬元，此項債務應由先父陳金朝之全體繼承人連帶負責，
      請求被告按應繼分各給付原告二百九十一萬六千六百六十七元及自八十四年五
      月十五日起至清償日止按年息百分之五計算之利息。
    (二)惟查原告提出之原證二號執行命令並不足以證明原告已代償先父陳金朝所負債
      務之事實，原告以推測之方法請求被告清償繼承債務及法定遲延利息顯非有理
      。
    (三)次查民法第一千一百五十一條規定，繼承人有數人時，在分割遺產前，各繼承
      人對遺產全部為公同共有，此所謂遺產包括積極財產及消極財產（即債務）而
      言，故在先父陳金朝之遺產清算分割前，依上開規定，先父之全體繼承人相互
      間尚不能就先父之單一債務請求分擔，更何況若先父之遺產經清算為高額負債
      時，原告陳瑞和既未拋棄繼承，依法亦應依照法定應繼分繼承該債務，故若其
      繼承之債務總額高於本件台灣中小企業銀行之貸款時，原告即不能再向被告等
      他繼承人請求分擔，因此在先父遺產分割清算前，先父之繼承人所繼承者究係
      資產大於負債抑係負債大於資產既尚未釐清，原告提起本件訴訟亦非有理。
    (四)至於原告引用民法第一千一百五十三條第二項規定主張繼承人相互間對於被繼
      承人之債務，按其應繼分比例負擔一節，經查上開規定係指債權人為繼承人以
      外之人時，繼承人應負之責任而言，本件依原告主張之事實，原告兼有債權人
      及債務人繼承人之雙重身分，縱其主張債權存在之事實經其舉證為真，但因遺
      產尚未分割，原告應負擔之遺產債務尚未釐清，故民法第一千一百五十三條第
      二項在規定本件即無適用餘地，原告之訴仍非有理。
    (五)復查本件原告主張其代償先父陳金朝貸款之一千七百五十萬元存款，實乃其於
      八十三年元月十八日出售台北縣三重市○○○路一○○之五、一○○之六號一
      、二樓之房地所得之價金，有買賣契約書在卷可稽，而該房地實係先父陳金朝
      所購置而信託於原告名義，此由先父購置該房地時，原告年僅二十餘歲，甫從
      軍中退伍，根本無資力即可為證，因此原告係以先父信託財產清償先父債務而
      非以其自有財產代償先父債務，其提起本件訴訟更非有理。
丙、被告己○○方面
  一、聲明：
    (一)如主文第一項所示。
    (二)如為不利於被告之判決時，被告願供擔保，請准免為假執行。
  二、陳述：
    (一)查先父陳金朝創設金剛鐵工廠股份有限公司（下稱金剛公司），從事各種工業
      機械之設計生產，資本額為五億五千萬元，經營規模頗大且獲利甚佳，先父即
      陸續以其投資所得購置財產而信託於子女名下，其中亦有多筆不動產登記於原
      告陳瑞和之名下，並以其不動產一直作為金剛公司向銀行貸款之副擔保品。嗣
      於民國七十八年間，因金剛公司辦理現金增資案急需現金，先父陳金朝即邀同
      長子（即被告之一）乙○○（時任金剛公司總經理）為連帶保證人，並以信託
      於子女名下之諸多不動產為擔保，分別向銀行借款；不料金剛公司於投注大量
      金錢及人力從事研發工作後，適正值全球經濟不景氣，故自八十年起，金剛公
      司財務逐漸拮据，又因「主導性新產品」之開發失利，使得金剛公司產生財務
      困難之危機；嗣先父陳金朝於八十二年十月間去世，原告陳瑞和亟謀私利，除
      侵吞先父購置而信託於其名下之財產（實即遺產），一概否認各該財產為先父
      所有外，更棄先父一手創立之金剛公司於不顧，對於先父為投資公司而向各銀
      行貸款所負之債務一概不理，進而主張該繼承債務為其他繼承人之責任而與其
      無關，並侵占陳金朝之不動產迄今（三重市○○○路四十四號），終致各繼承
      人間屢起糾紛，而先父之遺產（及債務）亦無從清算分割。因此，本件先父為
      投資金剛公司而向訴外人台灣中小企業銀行股份有限公司（下稱台灣中小企銀
      ）貸款之債務，雖於其過世後，經台灣中小企銀起訴並執行原告陳瑞和之合庫
      存款而受清償，然而原告陳瑞和之該存款來源實則亦係先父陳金朝所信託之財
      產，故原告不過是以先父之遺產清償其債務而已，根本不是由陳瑞和以其自有
      財產代償，焉能再向其他繼承人請求分擔？從而，原告陳瑞和請求被告等繼承
      人分擔系爭繼承債務，顯非有理。
    (二)次查本件原告陳瑞和主張清償先父陳金朝貸款之一千七百五十萬元存款，實乃
      伊二人於八十三年元月十八日出售台北縣三重市○○○路100-5、100-6號一、
      二樓之房地所得之價金，而該房地實係先父陳金朝所購置而信託於陳瑞和名下
      之財產，此有下列事證可稽：
      1.兩造之長兄乙○○在　鈞院八十四年度易字第二七八九號偽造文書案件進行
        中，法官問：「系爭八筆土地何人買？」，乃答：「我父親買的，以我和陳
        瑞和名義買的」，又問：「地價稅何人繳？」乃答：「我父親先前一直繳，
        我何時繳忘記了。」，又稱：「因有金剛公司提供附擔保，所以以往均是金
        剛公司繳」，法官再問：「你父親生前將權狀、印章保管在金剛公司保險櫃
        ？」，即答：「不是，屬於公司的東西，才保管在金剛公司，私人的東西放
        在家中」，原告之妻丙○○○亦以證人身份出庭時，法官問：「權狀及印鑑
        章均你公公保管？」，乃答：「是的，很久前放在公司保險櫃中」，足見系
        爭房地係先父陳金朝購買，信託登記為原告名義，尤無庸疑。
      2.再者，中興北街一００之五、一００之六號房屋二棟，係先父陳金朝所有，
        信託登記為原告名下，故於八十三年一月十八日由原告出面訂立契約售與林
        健雄後，所收定金償還先父陳金朝及原告之債務，餘款則存放於原告陳瑞和
        在合作金庫東三重分庫之帳戶，其存摺則交由叔父陳清水保管，印章則為原
        告陳瑞和保管，如要動用該款，須經長兄乙○○，原告陳瑞和及被告己○○
        之同意後，告知陳清水叔父取出其保管之存摺，邀同原告陳瑞和攜帶印章前
        往合作金庫東三重分庫領出應用（至今該存摺仍置於陳清水叔父處，而陳瑞
        和卻謊報遺失重領使用）。雖該存款後經台灣中小企銀執行取償，然由此更
        可證明該一千七百五十萬元確係先父陳金朝之遺產，否則如係原告自己售屋
        之所得，焉會如此？
      3.且查，中興北街一００之五、一００之六號房屋二棟所座落之三重市○○○
        段中興小段三之一、三之二地號土地，原係於六十八年間由同小段三地號土
        地分割出來，而三地號土地則自六十四年起即屬於金剛公司所有。質言之，
        該房屋所座落之土地原本即屬金剛公司所有，而該房屋之興建亦係因應金剛
        公司之所需（見該房屋之建築改良物登記簿標示部主要用途欄皆登載為「廠
        房及防空避難室」可知），足證該房屋與土地本屬先父所有，原告僅為信託
        登記名義人，矧該房屋興建時，原告年僅二十餘歲，甫自軍中退伍，毫無資
        力，豈可能出資興建房屋？是三重市○○○路一○○之五、一○○之六號房
        地確係先父陳金朝所購置而信託於原告陳瑞和名下，其房屋稅更由陳金朝或
        金剛公司所支付，原告爭執該房地係原告所有，並非實在。
    (三)再者，依據民法第一千一百五十一條之規定，各繼承人於遺產分割前，對於遺
      產全部（包含債務）為公同共有，故在先父陳金朝之遺產清算分割前，繼承人
      相互間尚不能就被繼承人之單一債務清算分擔，更何況若先父之遺產經清算為
      高額負債時，原告陳瑞和既未拋棄繼承，依法亦應依照法定應繼分繼承該債務
      ，而若其繼承之債務總額高於本件台灣中小企銀之貸款時，則其縱以自有財產
      清償本件先父之貸款，亦不能再向被告等他繼承人請求分擔。因此，姑先不論
      原告實係以先父之遺產清償先父之債務，本無再請求共同繼承人分擔之理，退
      一步言，縱認本件系爭貸款確係原告陳瑞和以其自有財產代償，亦必須於清算
      先父之遺產並完成分割，而釐清各人之應繼財產（債務）究為若干後，始能知
      悉各繼承人就本件系爭貸款有無分擔部分，故原告陳瑞和於遺產分割前貿然起
      訴請求共同繼承人分擔系爭貸款債務，自有未合。
    (四)準此可知，原告不過是以先父之遺產清償其債務而已，根本不是由陳瑞和以其
      自有財產代償，焉能再向其他繼承人請求分擔？矧依據民法第一千一百五十一
      條之規定，「共同繼承財產為公同共有，初不問其為積極財產與消極財產。蓋
      繼承財產為特別財產，各共同繼承人就積極財產及消極財產，僅有潛在的、不
      確定的應有部分」，因此，在遺產分割前，共同繼承人間之權利義務關係仍屬
      不確定，而必須依照民法第一千一百六十四條以下之規定分析遺產；雖同法第
      一千一百五十三條第二項規定共同繼承人就繼承債務於內部應按應繼分比例負
      擔，惟此亦僅為遺產分割方法之規定之一，並非謂繼承人得據此於遺產分割前
      請求他繼承人分擔，故原告陳瑞和貿然請求共同繼承人連帶負擔系爭貸款債務
      ，於法顯然不合。
    (五)且查本件原告於繼承遺產分割前即起訴請求各繼承人返還繼承債務，然依最高
      法院八十一年臺上字第二八０八號判決：「於遺產分割前，不容繼承人就其特
      定部分為主張。」準此，原告就遺產「僅有潛在的、不確定的應有部分」，於
      遺產分割前，自不得視遺產之某特定部分為原告之應有部分，而要求被告等其
      他繼承人返還該部分已清償之債務，原告之訴，顯然於法不合。
    (六)本件貸款債務，於八十四年五月四日經法院執行原告合庫存款中之一千七百五
      十萬元後，仍餘二百一十六萬七千九百二十九元尚未清償（見臺灣板橋地方法
      院八十四年度執天字第三二八一號受償明細表，自執行之次日八十四年五月五
      日起，至今加計利息及違約金後之債權金額共達二百三十四萬三千五百八十四
      元，債權人台灣中小企業銀行股份有限公司為請求此剩餘部分之債權，曾於八
      十八年二月聲請鈞院以八十八年度執字第一七九０號清償債務強制執行事件，
      執行被告己○○於華南商業銀行股份有限公司大稻埕分行帳戶內之存款一十二
      萬零三百一十七元，再於八十八年十月間，另聲請臺灣板橋地方法院以八十八
      年度執字第二一八六０號清償債務強制執行事件，執行被告己○○服務於金剛
      鐵工廠股份有限公司每月應領薪津之三分之一，是被告己○○就先父債務亦同
      為清償，故若鈞院以原告之訴為有理由，判決遺產分割前繼承人仍須返還他繼
      承人已代償之繼承債務，則被告爰依民法第三百三十四條之規定，就被告己○○代償先父債務部分主張抵銷，資為被告受不利判決時之預備抗辯。
    (七)末查，因先父所遺留之債務金額龐大，各繼承人無不各盡己力，提供自己之財
      產或繼承自先父之財產（先父在陽明山上有上億豪宅），用以清償債務，前述
      被告己○○所代償者即為適例。從而，被告等各繼承人亦得以已代償之金額與
      本訴中原告起訴請求各繼承人返還之金額主張抵銷，如此相互抵銷之結果，勢
      必更加複雜而難以計算，由此更突顯出於遺產分割前，各繼承人相互間就被繼
      承人之單一債務清算分擔之不當，則被告抗辯應先清算被繼承人之遺產並完成
      分割，始能釐清各人之應繼財產（債務）究為若干，並知悉各繼承人就本件系
      爭貸款有無分擔部分，上述互相抵銷之複雜情形方可避免，亦符合公同共有關
      係之法理，被告之主張，應屬可採。
  三、證據：提出買賣契約書、筆錄、系爭貸款債權受償明細表及執行原告帳戶後得
      請求之債權額計算表、本院執行命令、臺灣板橋地方法院執行命令、遺產稅核
      定書等件影本為證。
丁、被告乙○○方面：
    被告未於言詞辯論期日到場，亦未提出書狀作何聲明或陳述。
戊、本院依職權調閱臺灣板橋地方法院八十八年度執字第二一八六０號卷，及調被告
    乙○○之入出境紀錄。
    理      由
一、本件被告乙○○未於言詞辯論期日到場，核無民事訴訟法第三百八十六條各款所
    列情形，爰依原告之聲請，由其一造辯論而為判決。
二、原告主張被告甲○○○、戊○○、丁○○、乙○○、己○○和原告陳瑞和之先父
    陳金朝於七十七年十二月七日及七十九年五月二十五日邀同被告乙○○為連帶保
    証人，向台灣企銀借款壹仟貳佰萬元及捌佰萬元，前開債務因故自八十三年四月
    十五日起未能按期繳納，致遭台灣企銀訴請返還借款，並依法聲請強制執行，就
    原告於台灣省合作金庫東三重支庫帳戶內存款在一千七百五十萬元範圍內予以扣
    押而受償，而上開帳戶內存款係出售登記為原告所有之台北縣三重市○○○街一
    ○○之五號、一○○之六號房地之餘款之事實，業據原告提出臺灣臺北地方法院
    八十四年度重訴字第一一九號民事判決影本節本、臺灣板橋地方八十四年四月二
    十五日八十四年度民執天字三二八一號執行命令影本、臺灣企銀建國分行函影本
    各一份在卷可稽，且為被告己○○所不爭執，雖被告戊○○等三人否認原告所清
    償者係陳金朝所欠之債務，然依臺灣企銀建國分行函所載：「本行於八十四年五
    月四日自台端（指原告）臺灣省合作金庫東三重支庫存款執行受償新台幣壹仟柒
    佰伍拾萬元，並於同日沖償陳金朝先生滯欠本行之借款二筆．．．」等情，可認
    該行所執行清償者確係兩造之父陳金朝所欠之債務，原告上開主張自可信為真實
    。惟被告則以上開房地係兩造之父所購買，信託登記為原告名下，及在遺產未全
    部分割前，原告不得單就本件債務請求被告分擔等語為辯。
三、被告抗辯台北縣三重市○○○街一○○之五號、一○○之六號房地是兩造之父陳
    金朝所購買，信託登記予原告等情，為原告所否認，被告就此雖以存摺置放叔父
    陳清水處，並舉被告乙○○於另案刑事案件到庭所為證言為證。然查：原告則稱
    系爭存摺內之款項均屬原告所有，故印章、存摺自始即由原告保管，被告己○○
    稱由叔父保管，並未舉證以實其說，至被告乙○○於另案刑事庭中，法官問：「
    系爭八筆土地何人買？」，乃答：「我父親買的，以我和陳瑞和名義買的」，又
    問：「地價稅何人繳？」乃答：「我父親先前一直繳，我何時繳忘記了。」，又
    稱：「因有金剛公司提供附擔保，所以以往均是金剛公司繳」，法官再問：「你
    父親生前將權狀、印章保管在金剛公司保險櫃？」，即答：「不是，屬於公司的
    東西，才保管在金剛公司，私人的東西放在家中」等語，無從認定其所稱之八筆
    土地與上開房地有何關聯，亦無從認定係上開房地確係兩造信託予原告之證明，
    故被告此部分之抗辯並無足採。
四、惟依據民法第一千一百五十一條之規定，各繼承人於遺產分割前，對於遺產全部
    （包含債務）為公同共有，故在兩造之父陳金朝之遺產清算分割前，繼承人相互
    間尚不能就被繼承人之單一債務清算分擔，更何況若其父之遺產經清算為高額負
    債時，原告陳瑞和既未拋棄繼承，依法亦應依照法定應繼分繼承該債務，而若其
    繼承之債務總額高於本件台灣中小企銀之貸款時，則其縱以自有財產清償本件先
    父之貸款，亦不能再向被告等他繼承人請求分擔。故縱認本件系爭貸款確係原告
    陳瑞和以其自有財產代償，亦必須於清算兩造之父之遺產並完成分割，而釐清各
    人之應繼財產（債務）究為若干後，始能知悉各繼承人就本件系爭貸款有無分擔
    部分，故原告陳瑞和於遺產分割前貿然起訴請求共同繼承人分擔系爭貸款債務，
    自有未合。另依據民法第一千一百五十一條之規定，「繼承人有數人時，在分割
    遺產前，各繼承人對於遺產全部為公同共有。」既遺產為公同共有，初不問其為
    積極財產與消極財產。蓋繼承財產為特別財產，各共同繼承人就積極財產及消極
    財產，僅有潛在的、不確定的應有部分」，因此，在遺產分割前，共同繼承人間
    之權利義務關係仍屬不確定，而必須依照民法第一千一百六十四條以下之規定分
    析遺產；雖同法第一千一百五十三條第二項規定共同繼承人就繼承債務於內部應
    按應繼分比例負擔，惟此亦僅為遺產分割方法之規定之一，並非謂繼承人得據此
    於遺產分割前請求他繼承人分擔，故原告陳瑞和貿然請求共同繼承人連帶負擔系
    爭貸款債務，於法顯然不合。且查本件原告於繼承遺產分割前即起訴請求各繼承
    人返還繼承債務，然依最高法院八十一年臺上字第二八０八號判決：「於遺產分
    割前，不容繼承人就其特定部分為主張。」準此，原告就遺產「僅有潛在的、不
    確定的應有部分」，於遺產分割前，自不得視遺產之某特定部分為原告之應有部
    分，而要求被告等其他繼承人返還該部分已清償之債務，原告之訴，顯於法不合
    。
五、綜上所述，本件原告據以提起本訴，請求被告甲○○○、戊○○、丁○○、乙○○、己○○應各給付原告貳佰玖拾壹萬陸仟陸佰陸拾柒元正及自八十四年五月五
    日起至清償日止按年息百分之五計算之利息，於法不合，應予駁回。原告既受敗
    訴判決，其假執行之聲請即失所依據，應併予駁回。
六、兩造其餘主張及所提證據與本院上開論斷無涉或無違，不予贅述。
七、據上論結，原告之訴為無理由，依民事訴訟法第三百八十五條第一項前段、第七
    十八條判決如主文。
中　　　華　　　民　　　國　　九十一　　年　　　八　　　月　　二十八　　日
                                    臺灣士林地方法院民事庭
~B法　　　官　陳麗芬
右為正本係照原本作成。
如對本判決上訴須於判決送達後廿日內向本院提出上訴狀。
中　　　華　　　民　　　國　　九十一　　年　　　九　　　月　　　四　　　日
~B法院書記官　李明章
